臺灣屏東地方法院民事判決　　　　　　　94年度簡上字第77號
上　訴　人　乙○○
被上訴人　　甲○○
訴訟代理人　黃光宇律師
上列當事人間請求分割共有物事件，上訴人對於中華民國94年6
月3 日本院93年度屏簡字第301 號第一審判決提起上訴，本院於
民國94年11月30日言詞辯論終結，判決如下：
    主  文
上訴駁回。
第二審訴訟費用由上訴人負擔。
    事實及理由
一、被上訴人起訴主張：坐落屏東縣里港鄉○○段209 之2 地號
    土地（下稱系爭土地），面積1259平方公尺，地目田，係被
    上訴人與上訴人各依應有部分3 分之1 及3 分之2 共有。系
    爭土地並無不能分割之特約，或因物之使用目的不能分割之
    情形，被上訴人屢次請求上訴人協議分割，均無法達成協議
    ，因如附圖方案二所示編號丁部分土地上有被上訴人所建如
    附圖編號之合法農舍及如附圖編號之未辦理第一次所有
    權登記之房屋各1 棟，為此依法訴請裁判分割等語。於原審
    聲明：以附圖方案二所示分割方法分割系爭土地。
二、上訴人則以：同意分割，惟須依兩造於民國81年11月19日所
    立之協議書約定方式（下稱系爭協議書），按東側及西側為
    分二籤，以東側界線為基準線向西側平行劃分，分割如附圖
    所示方案一、二，並抽籤決定兩造分得部分。又如附圖所示
    編號建物為上訴人獨資興建，並設有先祖牌位祭祀；另附
    圖所示編號建物，原為公同共有廚房，拆除後，由被上訴
    人以戶長名義為代表申請原地重建，並非被上訴人出資興建
    等語置辯。於原審聲明：被上訴人之訴駁回。
三、原審認為系爭土地並無不能分割之特約，或因法令限制、使
    用目的不能分割之情形，兩造無法協議分割，自得請求本院
    裁判分割；又上訴人辯稱應依系爭協議書以抽籤方式分割，
    然該協議書就系爭土地如何分割未能特定其位置及面積，該
    協議應為無效；且上訴人無法舉證附圖編號、之建物為
    其出資興建，而被上訴人則已舉證上開建物為其所建，故判
    決上開建物坐落之如附圖方案二所示丁部分土地應分歸被上
    訴人所有，如附圖方案二所示丙部分土地分歸上訴人所有。
    上訴人不服提起上訴，於本院聲明：(1)原判決廢棄。(2)如附
    圖方案一所示甲部分土地分歸被上訴人所有，乙部分土地分
    歸上訴人所有。被上訴人則請求駁回上訴。
四、按各共有人，除因物之使用目的不能分割或契約訂有不分割
    之期限者外，得隨時請求分割共有物；而分割之方法不能協
    議決定者，法院得因任何共有人之聲請命為分配；又每宗耕
    地分割後每人所有面積未達0.25公頃者，不得分割，但於農
    業發展條例中華民國89年1 月4 日修正施行前之共有耕地得
    分割為單獨所有，民法第823 條第1 項、第824 條第2 項及
    農業發展條例第16條第1 項第4 款分別定有明文。經查：
  (一)系爭土地於89年7 月29日經屏東縣政府以屏府地用字第1201
    16號公告為非都市土地使用分區為一般農業區確定，有土地
    登記謄本附卷可稽（原審卷第8 頁），依農業發展條例第3
    條第11款規定，系爭土地屬農業發展條例所稱之耕地，其分
    割應依農業發展條例規定為之。又系爭土地於農業發展條例
    修正即89年1 月4 日前已為兩造共有，有土地登記謄本在卷
    可按，依據前揭說明，系爭土地之分割自不受分割後每人所
    有面積須達0.25公頃之限制，故系爭土地面積雖僅1259平方
    公尺（0.1259公頃），仍得予以分割。
  (二)被上訴人主張系爭土地為兩造共有，應有部分被上訴人3 分
    之1 ，上訴人3 分之2 ，兩造間就系爭土地並無不得分割之
    特約，亦無因法令限制或使用目的不能分割之情事，惟兩造
    就分割方法不能達成協議等情，為被告所不爭執，並有土地
    登記謄本、地籍圖等在卷可稽，此部分堪信屬實。兩造既無
    不得分割之特約，共有土地亦無因法令限制或使用目的不能
    分割之情形，被上訴人依民法第824 條第2 項規定，訴請裁
    判分割，於法有據，應予准許。
五、次按請求共有物之分割，應由法院依民法第824 條命為適當
    之分配，不受當事人主張之拘束，法院則應參酌當事人之聲
    明、共有物之性質、經濟效用及全體共有人利益等公平決定
    之。本件兩造均請求原物分割，被上訴人主張：請依附圖方
    案二，將附圖編號、建物坐落之丁部分土地分配予被上
    訴人等語；上訴人則以：請依兩造系爭協議書抽籤分割，或
    依附圖方案一，將附圖編號、建物坐落之乙部分土地分
    配予上訴人等語置辯。是本院所應審究者為：兩造是否已於
    系爭協議書成立協議分割之方案？如附圖編號、建物為
    何人所建？附圖方案一、二何者為妥？經查：
  (一)兩造固於系爭協議書第五點約定「雙方持分土地測量後要劃
    分以抽籤為之」等語（原審卷第30頁），然觀之上開約定，
    並未載明係何筆土地，亦未說明如何特定各該抽籤之位置及
    面積，且對系爭土地如何劃分再予抽籤均無記載，足證系爭
    協議書就系爭土地之分割應屬標的不能確定，而為無效，上
    訴人自難執此請求被上訴人履行協議，其前開辯解，應屬無
    據，本院自應參酌當事人之聲明、共有物之性質、經濟效用
    及全體共有人利益等公平決定分割方案。
  (二)查系爭土地地目為田、面積1259平方公尺，南側毗鄰被上訴
    人單獨所有之同段1006地號土地，北側臨出入之武洛路，系
    爭土地現由被上訴人居住使用，其上有2 棟建物，附圖編號
    建物為廚房，並有被上訴人為起造人之農舍使用執照1 紙
    ；附圖編號建物未經登記，現供居住及祭祀使用，其餘土
    地則為空地一節，業經原審履勘現場屬實，並囑託屏東縣里
    港地政事務所派員測量，製有勘驗筆錄、勘驗附圖及複丈成
    果圖附卷可按（原審卷第145 至149 頁），且為兩造所不爭
    執，堪信為真實。
  (三)兩造雖均主張編號、建物為其出資興建，然查，附圖編
    號建物係由被上訴人為起造人申請使用執照等情，有實施
    區域計劃地區自用農舍使用執照存根1 紙附卷可稽（原審卷
    第9 頁），並經證人邱區全於原審證稱：「編號房屋是我
    蓋的，是被上訴人跟我談蓋編號房屋的事，我蓋房屋時兩
    造的母親還在，已忘記是誰拿錢給我蓋房屋，我都是跟被上
    訴人請款，蓋屋當時上訴人有從台南回來，我沒問上訴人有
    無出資，上訴人也沒說有出資」等語（見原審卷第146 頁）
    ；證人即兩造之姐徐文水於原審證述：「編號房屋是被上
    訴人向政府申請補助款蓋的」等語（原審卷第146 頁）；及
    證人陳銀里於原審證稱：「我先生林文鶴幫被上訴人蓋房子
    ，是20幾年前的事，我先生已往生了，我有看到被上訴人來
    請我先生蓋房子，但蓋房子用多少錢我不知道，也不記得是
    哪一棟」等情明確（原審卷第188 至189 頁），足徵被上訴
    人主張附圖編號、房屋為其出資興建一節，堪信為實。
    至證人徐文水雖稱：「編號房屋後來補助款不夠用，不夠
    部分是上訴人拿錢出來給我母親蓋的」云云，惟查，上訴人
    拿錢給兩造母親花用應係基於奉養之情，且上訴人就補助款
    不足部分出資，究係基於何種法律關係，未見舉證以實其說
    ，尚難僅憑兩造母親曾向上訴人拿取金錢，遽認上開房屋為
    上訴人所有。況上訴人於69年至76年8 月間，戶籍均設於高
    雄及台南兩地，雖於76年8 月將戶籍遷回屏東縣里港鄉○○
    路36之1 號（即系爭土地），但仍實際居住台南市，此有戶
    籍謄本、上訴人書狀及送達文書地址均記載台南市○區○○
    里○○路433 號可參（原審卷第157 至163 頁），顯見上訴
    人就附圖編號房屋，並無居住之事實，至為灼然，其空言
    辯稱上開房屋為其出資興建，無可採信。
  (四)上訴人遲於本院言詞辯論時始抗辯：「同段1006地號土地為
    被上訴人單獨所有，該地南鄰大圳，如依附圖方案二分割，
    將導致上訴人排水需流經同段1006地號土地，恐遭被上訴人
    阻擋」云云。然查，系爭土地北側面臨武洛路，該道路已完
    成路邊排水溝，上訴人可向該排水溝排水等情，業據本院函
    詢屏東縣政府水利課，並經水利課技工會勘無誤，此有屏東
    縣政府函2 份在卷可按（本院卷第86至87、98至99頁），足
    證上訴人辯稱原審分割方案造成其排水困難，應屬無據。
  (五)綜上所述，本院審酌系爭土地北側面臨武洛路並均有排水溝
    ，附圖編號、房屋為被上訴人所有，認採如附圖所示方
    案二分割，對各共有人出入、排水均屬便利，並使上開房屋
    及其坐落基地所有權歸屬同一，於日後使用上較無爭議，且
    採此方案，就土地形狀考量上，尚稱方正，故斟酌系爭土地
    之地形、共有物之價值、使用現狀、分割後之經濟效用、社
    會公益及公平原則，定分割方法如附圖方案二所示。上訴意
    旨指摘原判決所採之分割方法不當，求予以廢棄，非有理由
    ，應予駁回。
六、本判決之基礎已臻明確，兩造其餘攻擊防禦之方法及舉證，
    核與判決結果無影響，爰不一一論述，併此敘明。
七、據上論結，本件上訴為無理由，依民事訴訟法第436 條之1
    第3項 、第449 條第1 項、第78條，判決如主文。
中　　華　　民　　國　　94　　年　　12　　月　　14　　日
                  民事第一庭    審判長法　官　羅心芳
                                      法　官　林雅莉
                                      法　官　翁世容
右正本證明與原本無異。
本判決不得上訴。
                                      書記官  溫訓暖
中　　華　　民　　國　　94　　年　　12　　月　　14　　日
